---
title: "Reservation"
output: pdf_document
date: "2024-05-15"
---


\newpage
## Résumé

Ce rapport de stage se concentre sur l'analyse des réservations clients et la prédiction des réservations dans le cadre de mon stage chez *L'atelier de Francisco*, un restaurant réputé. L'objectif principal était d'explorer en profondeur la base de données des réservations afin d'optimiser la planification des tables et d'améliorer l'expérience client. Des méthodes d'analyse de données avancées ont été utilisées pour identifier les tendances de réservation et développer des modèles de prédiction.

```{r setup, include=FALSE}
knitr::opts_chunk$set(echo = TRUE)
```

## Importion de packages

```{r}
# Chargement des packages nécessaires
if (!require(pacman)) install.packages("pacman")
pacman::p_load(pacman, readr, dplyr, lubridate, tseries, forecast, ggplot2, plotly, lmtest, readxl, corrplot)
```

## Données

La base de données Reservation est une série temporelle classique qui représente le nombre de reservation par jour dans le restaurant.

La base de données contient les colonnes suivantes :

-   Jour : La date (jour, mois et année) de chaque observation.
-   Couverts : Le nombre de clients.
-   Service : Type de service (Déjeuner ou Dîner)
-   Taux de remplissage : Taux de remplissage du restaurent

Les données de la base couvrent la période de novembre 2023 à avril 2024, soit 6 mois de données mensuelles.

```{r pressure, echo=FALSE}
#Importer les données
df <- read_excel("reservation.xlsx")
#df <- reservation
# Afficher les premières lignes de la base de données pour vérifier
head(df)
```

```{r , echo=FALSE}
#changement des nom des variables
colnames(df) <- c("jour","service","couverts", "taux")
```

```{r , echo=FALSE}
 # Afficher la structure du dataframe pour voir les types de données
str(df)

#Changement de la servive en 0 et 1 avec 0 = Déjeuner et 1 = Dîner
#df$service <- ifelse(df$service == "Déjeuner", 0, 1)

#Conversion des donnees
df$jour <- as.Date(df$jour)
df$service <- as.factor(df$service)
df$couverts <- as.numeric(df$couverts)
df$taux <- as.numeric(df$taux)
```

##Statistique descriptive

# Resumé statistique

```{r , echo=FALSE}
# Afficher un résumé des statistiques descriptives
summary(df)
```

# Analyse des services

```{r , echo=FALSE}
# Afficher un résumé statistique par service
summary_by_service <- df%>%
  group_by(service) %>%
  summarise(
   couverts = mean(couverts),
    Moyenne_Taux_de_remplissage = mean(taux)
  )
print(summary_by_service) 
```

```{r, echo=FALSE}
 # Tracer un graphique de répartition des taux de remplissage par service
ggplot(summary_by_service, aes(x = service, y = Moyenne_Taux_de_remplissage)) +
  geom_bar(stat = "identity") +
  labs(title = "Répartition des taux de remplissage par service", x = "Service", y = " Taux de remplissage moyen") + 
  theme(axis.title = )
```

```{r, echo=FALSE}
# Tracer un graphique de répartition des couverts par service
p2 <- ggplot(summary_by_service, aes(x = service, y = couverts)) +
  geom_bar(stat = "identity") +
  labs(title = "Répartition des couverts par service", x = "Service", y = "Couverts" )
ggplotly(p2)
```

# Analyse des reservation par jour de la semaine

```{r, echo=FALSE}
 # Regrouper les données par jour et calculer la somme des autres variables
summary_by_week <- df %>%
  mutate(jour_week = wday(jour, label = TRUE, abbr = FALSE)) %>%
  group_by(jour_week, service) %>%
  summarise(
    couverts_moyen = mean(couverts, na.rm = TRUE),
    taux_remplissage_moyen = mean(taux, na.rm = TRUE)
  )

# Afficher les premières lignes du résumé 
summary(summary_by_week)
print(summary_by_week)
```

```{r}
 p0 <- ggplot(summary_by_week, aes(x = jour_week, y = couverts_moyen, fill = service)) +
  geom_bar(stat = "identity", position = 'dodge') +
  labs(title = "Nombre moyen de couverts par jour de la semaine", x = "Jour", y = "Couverts")
ggplotly(p0)

```

#Analyse des réservation par mois

```{r}

summary_by_month <- df %>%
  group_by(mois = floor_date(jour, "month"), service) %>%
  summarise(
    couverts = mean(couverts),
    taux_remplissage_moyen = mean(taux)
  )
print(summary_by_month)
# Tracer les couverts par mois
ggplot(summary_by_month, aes(x = mois, y = couverts, fill = service)) +
  geom_bar(stat = "identity",  position = 'dodge') +
  #geom_line() +
  labs(title = "Nombre total de couverts par mois", x = "Mois", y = " Couverts")

```

```{r}
 # Regrouper les données par jour du mois
summary_by_month_day <- df %>%
  mutate(jour_month_day = day(jour)) %>%
  group_by(jour_month_day, service) %>%
  summarise(
    couverts_moyen = mean(couverts, na.rm = TRUE),
    taux_remplissage_moyen = mean(taux, na.rm = TRUE)
  )
# Afficher les premières lignes du résumé quotidien
summary(summary_by_month_day)
```

```{r}
p4 <- ggplot(summary_by_month_day, aes(x = jour_month_day, couverts_moyen, fill = service)) +
  geom_bar(stat = 'identity',position = "dodge") +
  labs(title = "Repartition des couverts en des jour du mois", x = "Jour", y = "Moyenne_Couverts")

# Afficher le graphique
ggplotly(p4)
```


## Modele de regression linéaire

```{r}
df_reg <- df[,-4]
#Changement de la servive en 0 et 1 avec 0 = Déjeuner et 1 = Dîner
#df_reg$service <- ifelse(df_reg$service == "Déjeuner", 0, 1)
df_reg$service <- as.factor(df_reg$service)

# Tracer un graphique de répartition des couverts par service

p5 <- ggplot(df_reg, aes(x = service, y = couverts)) +
  geom_boxplot() +
  labs(title = "Répartition des couverts par service") +
  theme(plot.title = element_text(hjust = 0.5))

ggplotly(p5)

```




```{r}
p4 <- ggplot(summary_by_month_day, aes(x = jour_month_day, couverts_moyen, fill = service)) +
  geom_bar(stat = 'identity',position = "dodge") +
  labs(title = "Repartition des couverts en des jour du mois", x = "Jour", y = "Total Couverts")

# Afficher le graphique
ggplotly(p4)
```


## Modele de regression linéaire

```{r}

p7 <- ggplot(df_reg, aes(x = jour, y = couverts)) +
  geom_smooth(color = "blue") +
  theme_minimal() +
  labs(title = "Évolution du nombre de reservation", x = "Temps", y = "Nombre de réservation") +
  scale_x_date(date_labels = "%Y-%m", date_breaks = "1 year") +
  theme(axis.text.x = element_text(angle = 45, hjust = 1))

# Convertir en graphique plotly pour l'interactivité
ggplotly(p7)
```

```{r }
# Modèle de régression linéaire
model <- lm(couverts ~., data = df_reg)
summary(model) 

# Visualiser les prédictions
df_reg$predictions <- predict(model, newdata = df_reg)

p6 <- ggplot(df_reg, aes(x = jour)) +
  geom_line(aes(y = couverts), color = "blue") +
  geom_line(aes(y = predictions), color = "red") +
  labs(title = "Régression linéaire des couverts par jour", x = "Jour", y = "Total Couverts")

aic <- AIC(model)

ggplotly(p6)
```
```{r }
# Modèle de régression linéaire
df_decomp <- df %>% 
  mutate(
    jours  = as.factor(day(jour)),
    mois = as.factor(month(jour)),
    annee = as.factor(year(jour)),
    week1 = week(jour)
  ) %>% 
  select(-taux)

#df_decomp <- df_decomp %>% select(-jour)

model1 <- lm(couverts ~., data = df_decomp)
summary(model1) 

# Visualiser les prédictions
df_decomp$predictions <- predict(model1, newdata = df_decomp)

#p7 <- ggplot(df_decomp, aes(x = jour)) +
  #geom_line(aes(y = couverts), color = "blue") +
 # geom_line(aes(y = predictions), color = "red") 
 # labs(title = "Régression linéaire des couverts par jour", x = "Jour", y = "Total Couverts")

aic1 <- AIC(model1)

#ggplotly(p7)
```
```{r}

df_decomp <- df %>% 
  mutate(
    jours  = as.factor(day(jour)),
    mois = as.factor(month(jour)),
    annee = as.factor(year(jour)),
    week1 = as.factor(week(jour))
  ) %>% 
  select(-taux)

# Création du tableau de contingence
table_contingence <- table(df_decomp$week1, df_decomp$mois)

library(FactoMineR)
# Réalisation de l'AFC
afc_result <- CA(table_contingence, graph = TRUE)

# Affichage des résultats de l'AFC
print(afc_result)
```

# Model Arima

# Étape 1: Identification

## Analyse de l'évolution de la série

```{r}
data <- df %>%
  group_by(jour) %>%
  summarise(couverts  = sum(couverts))


p <- ggplot(data, aes(x = jour, y = couverts)) +
  geom_line(color = "blue") +
  theme_minimal() +
  labs(title = "Évolution du nombre de reservation", x = "Temps", y = "Nombre de réservation") +
  scale_x_date(date_labels = "%Y-%m", date_breaks = "1 year") +
  theme(plot.title = element_text( hjust = 0.5))

# Convertir en graphique plotly pour l'interactivité
ggplotly(p)

```

## ACF et PACF

```{r}
# Création de la série temporelle avec des valeurs manquantes pour les dimanches
ts_data <- ts(data$couverts, frequency = 365, start = c(year(min(data$jour)), 1), end = c(year(max(data$jour)), 365))

# Décomposer la série temporelle avec des valeurs manquantes
#decomposed_ts <- decompose(ts_data_with_missing)

plot(decompose(ts_data)) # Décomposition de la série temporelle
```

```{r}
# Calculer et afficher l'ACF
acf(ts_data, main = "Autocorrelation Function")

# Calculer et afficher la PACF
pacf(ts_data, main = "Partial Autocorrelation Function")

## Test de stationnarité et différenciation
adf_test_result <- adf.test(ts_data, k = 12)
adf_test_result

# Différencier la série temporelle
diff_ts_data <- diff(ts_data)
plot(diff_ts_data, main = "Série temporelle différenciée", xlab = "Temps", ylab = "Différence")
```

```{r}
# Calculer et afficher l'ACF de la série différenciée
acf(diff_ts_data, main = "Autocorrelation Function (ACF)")

# Calculer et afficher la PACF de la série différenciée
pacf(diff_ts_data, main = "Partial Autocorrelation Function (PACF)")

# Effectuer le test de Dickey-Fuller augmenté sur la série différenciée
adf_test_result <- adf.test(diff_ts_data, k = 12)

## Analyse de l'ordre p et q
pacf(diff_ts_data, lag.max = 15, main = "Partial Autocorrelation Function (PACF)")
acf(diff_ts_data, lag.max = 15, main = "Autocorrelation Function (ACF)")
```

# Étae 2: Estimation

```{r}
#mod <- arima(ts_data, order = c(5,1,5))

## Utiliser auto.arima pour trouver le meilleur modèle ARIMA
model <- auto.arima(ts_data)
summary(model)
```

```{r}
## Ajuster un modèle ARIMA avec des ordres spécifiés
fit <- arima(ts_data, order = c(2, 1, 1))
summary(fit)
```

# Étape 3: Validation

```{r}
## Calculer les résidus
residuals <- residuals(fit)
```

## Test de Ljung-Box

```{r}
ljung_box_results <- data.frame(Order = integer(), Test_Statistic = numeric(), P_Value = numeric())

for (i in 1:12) {
  test_result <- Box.test(residuals, lag = i, type = "Ljung-Box")
  ljung_box_results <- rbind(ljung_box_results, data.frame(Order = i, Test_Statistic = test_result$statistic, P_Value = test_result$p.value))
}
ljung_box_results
```

## Test de normalité (Test de Shapiro-Wilk)

```{r}
qqnorm(residuals)
qqline(residuals)
shapiro.test(residuals)

# Tracer les résidus
plot(residuals, main = "Residuals")

# ACF et PACF des résidus
acf(residuals, main = "ACF of Residuals")
pacf(residuals, main = "PACF of Residuals")
```

# Étape 4: Prédiction

```{r}
## Effectuer des prévisions pour les 24 périodes suivantes avec le modèle ARIMA
fore <- forecast(model, h = 24)

## Calculer les intervalles de prédiction supérieur (U) et inférieur (L)
U <- fore$upper[, "95%"] # Intervalle de prédiction supérieur à 95%
L <- fore$lower[, "95%"] # Intervalle de prédiction inférieur à 95%

# Tracer les données observées et les prévisions
ts.plot(ts_data, fore$mean, U, L, col = c(1, 2, 4, 4), lty = c(1, 1, 2, 2))

# Ajouter une légende sur le graphique
legend("topleft", c("Données observées", "Prédictions", "Intervalles de prédiction (95%)"), col = c(1, 2, 4), lty = c(1, 1, 2))
```

```{r}
 
```

```{r }
 
```

```{r}
 
```

```{r}
 
```

```{r}
 
```

